【裁判字號】    98,上易,451
【裁判日期】    990330
【裁判案由】    排除侵害等
【裁判全文】
臺灣高等法院臺中分院民事判決         98年度上易字第451號
上  訴  人  丙○○
訴訟代理人  辰○○
被  上訴人  台灣紙業股份有限公司
法定代理人  庚○○
訴訟代理人  梁宵良律師
複  代理人  丁○○
被  上訴人  巳○○
            癸○○
            壬○○
            丑○○
            辛○○
            己○○
            寅○○
            午  ○
            乙○○
            卯○○
            子○○
            甲○○
            戊  ○
上列當事人間請求排除侵害等事件，上訴人不服台灣台中地方法
院97年度訴字第2800號98年7月17日第一審判決，提起上訴，經
本院於民國99年3月16日言詞辯論終結，判決如下：
    主  文
上訴駁回。
第二審訴訟費用由上訴人負擔。
    事實及理由
一、被上訴人巳○○、癸○○、壬○○、丑○○、辛○○、寅○
    ○、己○○、午○、乙○○、卯○○、子○○、甲○○、戊
    ○經合法通知，未於言詞辯論到場，核無民事訴訟法第386
    條各款所列情形，爰依上訴人之聲請由其一造辯論而為判決
    ，合先敘明。
二、上訴人主張，伊向被上訴人台灣紙業股份有限公司（下稱台
    紙公司）購買台中縣大肚鄉○○地段之日光郡社區建物（門
    牌號碼台中縣大肚鄉○○○街45巷1號）及坐落基地，暨同
    段49之23地號土地（下稱系爭土地）之應有部分，而系爭土
    地係上訴人與吳張桂猜、楊玫玲、陳世賢、李美綢、施澄華
    林美惠、楊尚儒等七人（下稱吳張桂猜等七人）所共有，上
    訴人於94年10月23日鑑界後始知悉台紙公司為減少挖排水溝
    之成本及虛灌住戶使用面積，於建築之初即設計將面臨系爭
    土地之社區住戶被上訴人巳○○（受讓自劉幸穎）、癸○○
    、壬○○、丑○○、辛○○、己○○、寅○○、午○、乙○
    ○、卯○○、子○○、甲○○、戊○等十三戶（下稱巳○○
    等十三戶）坐落同段49之24至26、49之28至37地號土地上之
    建物（即門牌號碼台中縣大肚鄉○○○街80、78、76、72、
    70、68、66、64、62、60、58、56、52號）之廢水逕自埋設
    排水管至系爭土地上，而巳○○等十三戶建物排出之廢水長
    期使用系爭土地，且家用廢水惡臭不堪，對於上訴人使用上
    之障礙，及心理上對於居家衛生、屢聞惡臭已難忍受，且因
    系爭土地上之排水溝並非獨立於系爭土地，而係連接巳○○
    等十三戶之建物內，供作渠等排放家庭污水所用，故依據民
    法第767條之規定請求禁止巳○○等十三戶使用系爭土地之
    排水管道排放廢水。再者，台紙公司出賣上訴人房地及系爭
    土地，上訴人因此無法基於所有權人之地位使用系爭土地，
    以造成損害，尤以將他人之排放污水之排水溝設置不當，使
    上訴人生活品質惡劣，衛生情形堪慮，所交付之房屋顯未達
    房屋應有之通常效用，為不完全給付，並可歸責於台紙公司
    之事由，應賠償上訴人恢復系爭土地原狀所應支出之費用24
    萬元之八分之一即3萬元。爰依民法第767條及第227條之規
    定提起本件訴訟，求為判決：(一)禁止巳○○、癸○○、壬○
    ○、丑○○、辛○○、己○○、寅○○、午○、乙○○、卯
    ○○、子○○、甲○○、戊○等十三人（下稱巳○○等十三
    人）將各自所有建物之廢水，經系爭土地如原判決附圖（下
    稱附圖）A到C及E到N所示之排水管道（面積38.11平方公尺
    ）流放。(二)台紙公司應給付上訴人3萬元，及自起訴狀繕本
    送達翌日起算之法定遲延利息（吳張桂猜等七人於原審與上
    訴人共同起訴請求巳○○等十三人禁止使用系爭土地之排水
    管道排放廢水，及各請求台紙公司給付3萬元與利息，經原
    審駁回渠等請求，未據渠等聲明不服；另上訴人於原審請求
    楊正義將其建物之廢水，經系爭土地附圖D所示之排水管道
    排放，經原審為其敗訴之判決，此部分亦未據上訴人聲明不
    服）。
三、被上訴人台紙公司則以：系爭土地為台紙公司所興建日光郡
    社區○○○設道路，於規劃、設計及興建、銷售時，即於該
    道路兩旁設置公共排水溝，供兩旁住戶排水使用，為上訴人
    購買土地時所明知及同意，系爭土地所設置之排水溝已設置
    達十餘年，同時供道路使用（即台中縣大肚鄉○○○街45巷
    ），及巳○○等十三戶後院排水使用，並不影響私設道路之
    通行，且子○○、卯○○、乙○○、午○及寅○○等人所有
    門牌號碼台中縣大肚鄉○○○街58、60、62、64及66號等建
    物後院，均有設置地下蓄水池，難以再改設排水溝，故上訴
    人訴請禁止巳○○等十三戶將各自建物之廢水經系爭土地流
    放，其行使權利之結果，自己所得利益極少，他人之損害甚
    大，顯係以損害他人為主要目的，所為之請求並不具備有利
    益保護之正當性。又系爭土地之排水溝乃屬暗溝設計，並無
    造成上訴人生活品質惡劣、衛生堪慮之情事，上訴人主張台
    紙公司交付之房屋未達房屋應有之通常效用，顯與事實不符
    ，且系爭土地於交付上訴人前，已完成排水溝之興建，並強
    調以現狀為交付，已依債之本旨為給付，不構成不完全給付
    等語；被上訴人子○○則以：伊使用之房屋係於83年間購買
    ，一直至94年底有人對伊起訴，始知悉伊廚房用水排放至系
    爭土地，然若無法使用系爭土地排水，即影響伊生活居住等
    語。被上訴人寅○○、丑○○則以：伊向台紙公司購買房地
    時，係預售屋買賣，並不知悉有排水之問題，故伊亦為被害
    人，應由台紙公司出面負責。被上訴人午○則以：伊向台紙
    公司以預售屋買賣方式購得房屋，當初並不知悉地上排水系
    統有逾越鄰地土地之情形，應由台紙公司與上訴人商議購買
    土地事宜，上訴人若因此蒙受損失，亦應由台紙公司負起一
    切責任，不應置之不理，影響住戶生活品質及建商信譽等語
    。被上訴人乙○○則以：伊購買房屋時，並不知道有上訴人
    所稱情形，上訴人起訴請求部分，應由台紙公司負責。又排
    水管由系爭土地排出固會影響環境，但並沒有上訴人所述如
    此嚴重等語，資為抗辯。被上訴人台紙公司、子○○、寅○
    ○、丑○○、午○、乙○○均聲明駁回上訴人之訴。被上訴
    人巳○○、癸○○、壬○○、辛○○、己○○、卯○○、甲
    ○○、戊○等人均未到庭，亦未提出書狀作何聲明及陳述。
四、以下之事實為兩造所不爭執：
    (一)上訴人向台紙公司購買台中縣大肚鄉○○地段之日光郡社
      區建物（門牌號碼台中縣大肚鄉○○○街45巷1號）及坐
      落基地，暨系爭土地之應有部分。
    (二)系爭土地係上訴人與吳張桂猜等七人所共有。
    (三)巳○○等十三人所有坐落同段49之24至26、49之28至37地
      號土地上之建物（即門牌號碼台中縣大肚鄉○○○街80、
      78、76、72、70、68、66、64、62、60、58、56、52號）
      亦係向台紙公司購買，而與系爭土地相鄰。
    (四)巳○○等十三戶建物於建築之初即設計將廢水逕自埋設排
      水管至系爭土地，經另案台灣台中地方法院96年度訴字第
      1597號囑託台中縣清水地政事務所測量結果，巳○○等十
      三戶建物之廢水，係由系爭土地如附圖A到C及E到N所示之
      排水管道流放，
    (五)系爭土地係日光郡社區○○設道路，供上訴人及吳張桂猜
      等七人通行之用，於道路兩旁設置排水溝，供巳○○等十
      三戶建物之後院排放廢水使用之排水溝係採暗溝設計。
五、本件兩造爭執之重點：
    (一)上訴人是否有權禁止巳○○等十三人使用系爭土地之排水
      管道？
    (二)上訴人請求台紙公司賠償恢復系爭土地原狀所應支出之費
      用，有無理由？
六、本院得心證之理由：
    (一)上訴人是否有權禁止巳○○等十三人使用系爭土地之排水
      管道？
      1.上訴人固係系爭土地之所有權人，但所有人依民法第76
        5條之規定，應於法令限制之範圍內，始得自由使用、
        收益、處分其所有物，並排除他人之干涉。而民法第77
        9條第1項前段、第786條第1項前段分別規定「土地所有
        人排泄家用或其他用水，以至河渠或溝道，得使其水通
        過鄰地」、「土地所有人非通過他人之土地，不能設置
        、水管或其他管線，或雖能設置而需費過鉅者，得通過
        他人土地之上下而設置之」。此為相鄰關係之土地所有
        人對鄰地所有人之人工排水權及管線安裝權，土地所有
        人既有權使用鄰地，則鄰地所有人自有容忍之義務，不
        得拒絕他人使用。
      2.系爭土地與巳○○等十三人所有坐落台中縣大肚鄉○○
        段49之24至26、49之28至37地號土地相鄰，巳○○等十
        三人之門牌號碼台中縣大肚鄉○○○街80、78、76、72
        、70、68、66、64、62、60、58、56、52號建物之後院
        廢水，係經由系爭土地如附圖A到C及E到N所示之排水管
        道流放。巳○○等十三人排泄家用或其他用水，以至河
        渠或溝道，自得使其水通過系爭土地，且非通過系爭土
        地不能設置排水管道，巳○○等十三人即有權使用系爭
        土地，上訴人自不得禁止巳○○等十三人使用系爭土地
        之排水管道。至於上訴人對巳○○等十三人依民法第77
        9條第2項、第786條第1項之規定所得請求支付之償金，
        應由上訴人另案請求。
    (二)上訴人請求台紙公司賠償恢復系爭土地原狀所應支出之費
      用，有無理由？
      1.按給付係以交付特定物為標的者，應以契約成立時之現
        狀交付之，即使該特定物於契約成立時，即有瑕疵存在
        ，苟以現狀交付之，仍屬依債務本旨而為給付，尚不構
        成不完全給付；至特定物所存瑕疵，為物的瑕疵擔保責
        任問題，兩者不容混淆。查上訴人於購買系爭土地時，
        系爭土地即設計為日光郡社區○○設道路，供上訴人及
        吳張桂猜等七人通行之用，並於道路兩旁設置排水溝，
        台紙公司以系爭土地之現狀點交予上訴人及吳張桂猜等
        七人，即不構成不完全給付。
      2.系爭土地依前所述，上訴人應容忍巳○○等十三戶建物
        之廢水通過系爭土地，並設置排水管道，上訴人即不得
        請求台紙公司拆除系爭土地之排水管道，上訴人請求台
        紙公司賠償恢復系爭土地原狀即拆除排水管道所應支出
        之費用，自不能准許。
七、綜上所述，上訴人依據民法第767條及第227條之規定，請求
    禁止巳○○等十三人將各自所有建物之廢水，經系爭土地之
    排水管道流放及台紙公司應給付上訴人回復原狀費用，為無
    理由，原審予以駁回，雖未以上述理由為據，惟結論並無不
    同，仍應予以維持，上訴意旨指摘原判決不當，求予廢棄改
    判，為無理由，應予駁回。兩造其餘之攻擊防禦方法，核與
    判決結果不生影響，爰不再論述，併予敘明。
八、據上論結，本件上訴為無理由，依民事訴訟法第463條、第
    385條第1項前段、第449第2項、第78條，判決如主文。
中    華    民    國    99    年    3     月    30    日
                民事第四庭    審判長法  官  陳蘇宗
                                    法  官  李寶堂
                                    法  官  黃永祥
以上正本係照原本作成。
不得上訴。
                                    書記官  陳如慧
中    華    民    國    99    年    3     月    31    日
                                                      Ｓ

司法院資訊處製作；財團法人民間司法改革基金會備份。
